【裁判字號】    89,上易,1142
【裁判日期】    890928
【裁判案由】    詐欺
【裁判全文】
臺灣高等法院高雄分院刑事判決                  八十九年度上易字第一一四二號
    上  訴  人  台灣高雄地方法院檢察署檢察官
    被      告  丙○○
右上訴人因被告詐欺案件，不服臺灣高雄地方法院八十九年度易字第九四二號中華民
國八十九年五月二十三日第一審判決（起訴案號：臺灣高雄地方法院檢察署八十八年
度偵緝字第一一八五號），提起上訴，本院判決如左：
    主  文
上訴駁回。
    理  由
一、公訴意旨略以：被告丙○○明知本身經濟狀況極為不佳，已無償債之能力，仍意
    圖為自己不法之所有，於民國八十八年一月中旬，向告訴人乙○○佯稱：急需現
    款週轉，一個星期即可返還等語，使告訴人信為真實下同意貸予金錢，被告乃交
    付其均為發票人，發票日為八十八年二月二十六日、面額為新台幣（下同）二十
    萬元、付款人為台北國際商業銀行高雄分行，及發票日為同年三月十五日、面額
    為二十萬元、付款人為台北國際商業銀行高雄分行，以及發票日為同年四月二十
    八日、面額為十九萬六千元、付款人為臺灣銀行鳳山分行之三紙支票予告訴人供
    作借款之償付，並取得告訴人同額現款之交付；另告訴人同時開立二紙其為發票
    人、面額分別為十二萬元、十八萬元之支票借予被告，供被告持向他人調借現金
    ，詎嗣後被告開立之支票屆期均末兌現，且避不見面，故認被告涉犯刑法第三百
    三十九條第一項詐欺取財罪嫌等語。
二、按犯罪事實應依證據認定之，無證據不得推定其犯罪事實，又不能證明被告犯罪
    者，應諭知無罪之判決，刑事訴訟法第一百五十四條、第三百零一條第一項分別
    定有明文。次按刑法上詐欺罪之成立，須行為人意圖為自己或第三人不法所有，
    以詐術使人將本人或第三人之物交付為要件，所謂以詐術使人交付，必須被詐欺
    人因其詐術而陷於錯誤，若其使用方法，不能認為詐術，亦不致使人陷於錯誤，
    即不構成該罪。最高法院四十六年台上字第二六○號著有判例參照。是必行為人
    主觀上有不法所有之意圖，客觀上有施用詐術使人陷於錯誤之行為，始足當之。
三、公訴人認被告丙○○涉有詐欺罪嫌，無非以告訴人乙○○之指訴，且前開被告交
    予告訴人之三張支票均未獲兌現，並參以被告於八十七年十二月中旬即向地下錢
    莊借錢，先前又因買賣股票虧本，而地下錢莊又向其逼錢索債，足見被告於向告
    訴人借錢之時，本身經濟狀況已陷於無法回復之狀態等情為其論據。
四、訊之被告丙○○對於簽發前揭支票三張，向告訴人借得同額之現金，屆期不獲兌
    現，及向告訴人借用告訴人簽發之上揭支票二張質押給地下錢莊等情，固坦承不
    諱，然堅詞否認有詐欺犯行，辯稱：伊當時因經濟上須錢週轉，方向告訴人借貸
    現金，並因另向地下錢莊借錢，而將告訴人交付供其調借現金之支票質押地下錢
    莊，然嗣因股票遭套牢，兼以本身所做之茶葉生意不好，再加上遭地下錢莊逼債
    ，伊方無資力使該交予告訴人之支票兌現，並四處藏匿以避地下錢莊索債等語。
五、經查，告訴人與被告係多年朋友，被告向告訴人借貸時，即向告訴人表示有向地
    下錢莊借錢，經濟困難，急需資金週轉之事實，此據被告供明在卷，核與告訴人
    於原審時陳稱：「（當時丙○○以何理由向你借錢？你對他的經濟狀況是否了解
    ？）他說他經濟困難，需要錢，我那時有聽他表示過他向地下錢莊借錢。」等情
    相符（見原審卷第一九頁背面），是被告向告訴人借款時，對其經濟狀況據實以
    告，並未隱瞞其財務情形，足見告訴人對被告當時經濟惡劣之處境，應有相當之
    了解，被告並未施以任何詐術；而告訴人明知被告財務拮据，告貸無門，已向地
    下錢莊借款，財務危急，仍願無息借款及借支票予被告，顯係基於朋友多年情誼
    ，並非陷於錯誤而交付款項及支票。又被告在台北國際商業銀行高雄分行及臺灣
    銀行鳳山分行所開立之支票帳戶，均至八十八年二月二十六日始列為拒絕往來戶
    ，有台北國際商業銀行高雄分行八十九年三月二日（０八八）北商銀高字第三三
    號及臺灣銀行鳳山分行八十九年四月十一日（八九）銀鳳銀字第二四一一號函可
    稽，是被告簽發前開支票向告訴人調現時，上開支票帳戶仍甲常往來，並非已無
    支付能力，自不得嗣因被告簽發上開支票屆期未獲兌現，即遽謂被告自始存有詐
    欺之犯意。且債務人於債之關係成立後，如有未依債之本旨履行民事債務之情形
    ，在一般社會經驗上可能之原因甚多，縱令是出於惡意不為履行，苟無足以證明
    其在債之關係發生時，自始即具有不法所有意圖之積極證據，亦僅能令負民事之
    遲延給付責任，依刑事訴訟法第一百五十四條之規定，尚不得據此債信違反之客
    觀事態，而推定債務人自始即詐欺取財之犯意。
六、綜上所述，被告向告訴人借款、借票之初，既無不法所有之意圖，亦未施用詐術
    使告訴人陷於錯誤，被告前揭辯詞，洵非虛詞。揆諸前開判例意旨，即與詐欺罪
    之構成要件不合，自難遽以詐欺罪相繩；此外，復查無其他證據足資證明被告有
    詐欺之犯行，本件要屬民事糾葛，應循民事訴訟途逕解決。既不能證明被告犯罪
    ，原審因而諭知被告無罪之判決，依法尚無不合，公訴人上訴意旨仍執陳詞，指
    摘原判決不當，為無理由，應予駁回。
據上論結，應依刑事訴訟法第三百六十八條，判決如主文。
本案經檢察官劉翼謀到庭執行職務。
中      華      民      國    八十九    年      九      月    二十八    日
                              臺灣高等法院高雄分院刑事第一庭
                                  審判長法官  翁慶珍
                                        法官  李春昌
                                        法官  周賢銳
右甲本證明與原本無異。
不得上訴。
                                      書記官  黃琳群
中    華    民    國     八十九     年       九       月    二十九      日
                            Ｆ


司法院資訊處製作；財團法人民間司法改革基金會備份。
